【裁判字號】    97,訴,1677
【裁判日期】    970930
【裁判案由】    解除契約
【裁判全文】
臺灣臺中地方法院民事判決              97年度訴字第1677號
原      告  丙○○
訴訟代理人  郭賢傳律師
被      告  荷商柯金資產管理股份有限公司臺灣分公司
法定代理人  甲○○
訴訟代理人  戊○○
上列當事人間解除契約事件，本院於民國97年9月15日言詞辯論
終結，判決如下：
    主    文
原告之訴及假執行之聲請均駁回。
訴訟費用由被告負擔二分之一，餘由原告負擔。
    事實及理由
一、原告起訴主張略以：
（一）先位之訴部分：
    1.原告於民國（下同）96年8月7日經信義房屋仲介股份有限
      公司（下稱信義房屋）仲介，向被告購買其所有坐落於臺
      中市○區○○段4小段38-4、38-7、38-10地號土地及其上
      未保存登記建物（下稱系爭房地），買賣價金總金額為新
      臺幣（下同）800萬元。
    2.依上開契約第6條產權登記第2項約定，乙方（即被告）保
      證本買賣標的物產權清楚，絕無佔用他人土地或遭第三者
      侵害等情事。同條第3項約定，簽約後，房地產權移轉登
      記完畢點交前如發現買賣標的物（房地）有瑕疵，概由乙
      方依債務本旨負完全給付之責任，瑕疵重大者甲方（即原
      告）並得解除契約。契約書後面並附有經被告蓋章勾選之
      標的物現況說明書，該說明書第1項土地是否有被占用之
      狀況，被告勾選否，第2項土地是否有越界建築之情形，
      被告亦勾選否。惟簽約後，第三人蔡錦源（同段38-7地號
      土地之共有人，以下各地號土地均屬同地段；另蔡錦源以
      下僅以姓名稱之）向原告主張擁有本件建物二樓以上之使
      用權。原告復發現系爭建物佔用他人所有38-19地號土地
      約16方公尺。再原告亦發現蔡錦源佔用部分38-7地號土地
      ，且38-7地號部分土地遭第三人佔用一事，除影響原告權
      利外，若未排除其無權佔用情形，勢將衍生糾紛，依買賣
      契約第8條第3項：買賣標的物如有出租、被第三人佔用或
      有屬於非約定之物品留置者，概由乙方負責於點交前排除
      之，惟被告無意排除上揭38-7地號部分土地遭第三人佔用
      之情狀，幾經協商，關於第三人主張使用權及38-7地號土
      地遭人占用之部分，雙方達成初步之共識，惟系爭建物占
      用鄰地之部分，被告不欲履行契約責任。
    3.原告購買系爭房地，最主要之原因為該房地係坐落於台中
      市○○路與市府路交叉之三角窗店面，開設店舖門面好，
      如出租他人從事商店租金亦較高，增值潛力大，今發現系
      爭建物占用他人土地約16平方公尺之土地，正是該店面門
      面，倘日後該地所有權人擱放或設置阻攔地上物，則該建
      物門面大部分將被破壞，不易招徠客人，出入不便，開店
      不易，不論是轉售或出租，不易尋找後手或承租人，系爭
      房地價值顯然銳減。原告就此瑕疵多次請求被告磋商，均
      為被告拒絕。被告隱瞞此一重大瑕疵於簽約前，於簽約後
      猶對原告之請求置之不理，令人無法接受。
    4.被告既於系爭房地之現況說明書勾選並無越界建築，依民
      法第354條之規定，被告自應就系爭房地無越界建築之品
      質、或減少效用或減少契約約定效用負擔保之責。店鋪門
      面攸關商店招徠顧客來客量，攸關商店盈收，是故店鋪門
      面占用他人土地16平方公尺之多，瑕疵不可謂不重要，依
      同法第359條之規定，及系爭契約第6條第3項約定，原告
      自得解除契約，今以起訴狀之送達，做為原告向被告解除
      契約之意思表示。
    5.查上開契約第9條違約處罰之約定，乙方若未依本約履行
      各項義務或遲延付款者，...，甲方得解除本買賣合約且
      乙方應將所收之款項加倍返還予甲方，作為違約賠償。及
      民法第259條第2款之規定，受領之給付為金錢者，應附加
      自受領時起之利息償還之。被告於96年8月7日自原告受領
      120萬元，依上開規定，解除契約後，被告自應返還240萬
      元予原告。
（二）備位之訴部分：
      系爭房地之瑕疵已詳如上述，關於蔡錦源主張對系爭建物
      二樓以上有使用權部分，雙方已達成共識，被告自本件買
      賣價金減少40萬元價金。至於建物占用鄰地16平方公尺部
      分，被告拒絕磋商，原告基於土地利用之整體性及便利性
      ，認該瑕疵已構成原告解除契約之重要性。倘鈞院對原告
      解約之請求，認顯失公平者，原告依民法第359條之規定
      請求減少價金100萬元。其根據如下：1.關於蔡錦源主張
      系爭建物二樓以上有使用權部分及38-7地號土地遭人佔用
      ，被告同意減價40萬元。2.系爭建物占用鄰地16平方公尺
      ，破壞系爭三筆土地出入之便利性，及土地利用之有效性
      ，對商店之經營大大影響經濟效益，嚴重減損系爭建物價
      值，粗估減損60萬元，以上合計100萬元。
（三）綜上所述，爰依法提起本件訴訟。並求為判決，1.先位聲
      明：被告應返還原告240萬元，並自96年8月7日起至清償
      日止，按年利率百分之五計算利息。並陳明願供擔保，請
      准予假執行。2.備位聲明：請就原、被告雙方於96年8 月
      7日訂立之不動產買賣契約，原告應給付予被告之價金，
      減少100萬元。
二、被告答辯略以：
（一）先位之訴部分：
    1.查系爭房地係被告於強制執行程序中承受取得，而於被告
      取得系爭房地之拍賣程序中，蔡錦源均未表示其有使用權
      ，故於拍賣公告上並無任何記載，況且蔡錦源主張就系爭
      建物之部分有使用權，純係蔡錦源片面之辭，亦不足對原
      告造成任何損害，原告自不能就此主張解除契約。
    2.查系爭建物占用鄰地之面積僅約16平方公尺，且系爭建物
      屬違章建物乃原告簽約時即知，兩造並因此於系爭契約第
      8條第4款約定，若建物於交屋前被通知拆除時，雙方同意
      減少價金。則依舉重明輕之法理，系爭建物僅部分占用鄰
      地，原告自僅得請求減少價金，而無解除契約之權利。此
      觀諸系爭契約第6條第2款約定，如有他人主張權利時，被
      告「應以自己之費用處理解決之」而非「得解除契約」益
      明。原告於簽約即明知系爭房地係被告經執行程序承受取
      得，並經仲介人信義房屋於不動產說明書載明「登記原因
      ：拍賣」、「本物件為法院拍賣取得案件」等，而依當時
      之拍賣公告，已註明系爭建物有使用鄰地約16平方公尺，
      再系爭契約第16條第4款約定「甲方對該不動產現狀，占
      有狀態及其他得由政府相關機關取得之資訊均有獨立及充
      分瞭解」，則原告就系爭建物占用鄰地乙事自不得諉為不
      知，縱使原告對此法院公告之事項確不知悉，其就此事項
      之不知亦構成重大過失；從而，被告依民法第355 條規定
      ，自不負瑕疵擔保之責。前開信義房屋不動產說明書更載
      「... 其是否占用鄰地或公共設施用地，須辦理土地鑑界
      方能確定... 」等語，由是可知被告本無保證系爭建物確
      無占用他人土地之意。再為卻除原告之疑慮，被告曾查詢
      系爭建物所占用之同段38-19地號土地所有人，惟土地登
      記謄本即僅所有權人為林藍書，地址欄則未經詳載，被告
      實不知從何尋找該鄰地所有人以解決系爭建物占用鄰地之
      問題。且依台中市政府都市發展局96年6月23日之96中都
      速字第09606230012號函文所載，該38-19地號土地為道路
      用地，則系爭建物因鄰地所有人主張而遭拆除之可能性根
      本微乎其微。況依系爭契約第6條第2款約定，如有他人主
      張權利時，被告「應以自己之費用處理解決之」，今根本
      無人向原告就系爭建物占用鄰地部分主張權利，而該鄰地
      所有人又去向不明，則被告將如何解決之？原告自不能就
      此主張解除契約。
    3.系爭土地被占用之面積小於3平方公尺，且依系爭契約第1
      條約定，可知被告僅出售該38-7地號土地之應有部分3/12
      ，則依民法規定，原告本不得單獨使用該號土地，原告於
      簽約時應可預見將來該土地使用之限制，如今縱該土地部
      分為人侵占，對原告之損害亦應甚微，此部分之瑕疵應非
      屬重大。此外，參酌系爭契約第16條第7款約定內容，則
      該38-7地號土地依契約本屬得予排除之標的，原告自不得
      因該土地遭人占用即認買賣標的物有重大瑕疵而主張解除
      契約。
    4.原告所交付之120萬元（其中10萬元為定金），係交付予
      雙方委任辦理成屋履約保證事宜之安信建築經理股份有限
      公司（下稱安信公司），此有該公司出具之明細表可憑，
      則前開款項既未交付予被告，被告自無法返還。
（二）備位之訴部分：
    1.原告主張買賣標的物有前開瑕疵後，兩造即開始協商減少
      價金之數額，惟雙方始終未達成共識。原告稱兩造曾就蔡
      錦源主張使用權及38-7地號土地遭人占用部分達成同意減
      少價金40萬元，應負舉證之責。
    2.被告建議本件應減少之價金如下：
      (1)系爭建物占用鄰地部分：因系爭建物整體之約定價金為
        24萬元，則此部分被告主張應依占用鄰地面積（約16平
        方公尺）與系爭建物之全部面積（412.9平方公尺）比
        例減少價金。
      (2)就38-7地號土地遭占用部分：因該號土地之價值依雙方
        約定僅有148,980元，則被告主張應於148,980元內依遭
        蔡錦源占用面積（約3平方公尺）與出售予原告之該地
        號土地之應有部分計算之面積（3平方公尺）比例，減
        少買賣價金。
三、兩造經本院整理不爭執事項並簡化爭點，結果如下：
（一）兩造不爭執之事項：
    1.兩造於96年8月7日就系爭房地簽訂買賣契約。
    2.系爭建物占用坐落臺中市○區○○段四小段地號38-19號
      土地約16平方公尺。
    3.系爭土地中之38-7地號土地有部分遭蔡錦源占用。
    4.兩造所提證物形式上為真正。
（二）本件之爭點：
    1.原告於簽訂系爭買賣契約時是否知悉系爭房地係被告經由
      執行程序承受取得？
    2.原告於簽訂系爭買賣契約時是否知悉系爭房地於法院拍賣
      公告上已註明系爭建物占用鄰地16平方公尺？
    3.被告於簽約時是否曾保證系爭建物確無占用他人土地？
    4.系爭買賣標的物是否存有重大瑕疵？
    5.蔡錦源是否就系爭建物之部分擁有使用權？
    6.被告是否已收受原告交付之買賣價金？
    7.兩造是否同意就蔡錦源主張就系爭建物有使用權及38-7地
      號土地遭他人占用部分，合意減少系爭契約買賣價金40萬
      元？
四、法院之判斷：
（一）先位之訴部分：
    1.查本件原告主張其於96年8月7日以總價800萬元向被告買
      受系爭房地，並於96年8月7日支付120萬元與兩造約定之
      安信公司指定履約保證專戶內之事實，為兩造所不爭執，
      且有原告提出之系爭契約，被告提出之安信公司成屋履約
      保證專戶資金明細表及支票等為憑，自堪信為真實。次查
      ，兩造系爭買賣契約第6條第3項約定；簽約後，房地產權
      移轉登完畢點交前如發現買賣標的物（房地）有瑕疵，概
      由乙方（即被告）依債務本旨負完全給付之責任，瑕疵重
      大者，甲方並得解除契約。另第9條第1項則約定：乙方若
      未依本約履行各項義務或遲延付款者，每逾一日乙方應按
      已繳買賣價款千分之一計算懲罰性違約金予甲方（自逾期
      日起至完成給付日止），該懲罰性違約金並應房地點交時
      完全給付；經甲方書面通知限期催告仍不履行時，甲方得
      解除本買賣合約且乙方應將所收之款項加倍返還予甲方，
      作為違約賠償。但因天災、地變等不可抗力及因可歸責於
      甲方之事由者，不在此限。此有上揭系爭買賣契約附卷可
      憑，且為兩造所不爭執，亦堪信為真實。
    2.依上開契約條款內容可知，原告得解除系爭買賣契約之情
      形計有二：其一為買賣標的物（系爭房地）有重大瑕疵（
      參系爭買賣契約第6條）；其二為乙方未依本約履行各項
      義務或遲延付款，而此項解除權之行使則須經原告書面限
      期催告仍不履行者，原告始得主張解除契約，並進而依約
      請求加倍返還已交付之款項（參系爭買賣契約第9條）。
      查本件原告未舉證明其已定期催告被告履行契約義務，再
      其起訴狀復明確主張依民法第359條規定及系爭買賣契約
      第6條第3項約定解除系爭買賣契約（參本院卷第4頁），
      則本件堪認原告並非依系爭買賣契約第9條約定之內容而
      主張解除契約。是本件如認原告依系爭買賣契約第6條第
      3項約定要件解除契約合法，因該契約第6條第3項並未同
      時約定解除契約後，雙方之權利義務應為如何，則本件即
      應適用民法第259、260條規定，由原告請求回復原狀及損
      害賠償，尚不得依系爭買賣契約第9條約定請求加倍返還
      已交付之款項，核先敘明。
    3.經查：
      (1)原告主張系爭建物占用坐落臺中市○區○○段四小段地
        號38-19號土地約16平方公尺，系爭土地中之38-7地號
        土地有部分遭第三人蔡錦源占用之事實，亦為被告所不
        爭執，且經證乙○○證述屬實（參本院97年9月15日言
        詞辯論筆錄），自堪信為真實。
      (2)關於原告主張之蔡錦源是否就系爭建物之部分擁有使用
        權而有瑕疵部分，原告舉證人乙○○、丁○○證述內容
        為據（參同上筆錄），惟為被告所否認。而查，依證人
        乙○○、丁○○所述，兩造於第一次會同鑑界時，即有
        鄰居出面主張就系爭房屋二樓部分有使用權，並陳稱前
        屋主將使用權出售予他，惟未提出書面文件為憑。次查
        ，系爭房屋為未辦理第一次所有權登記之建物（參被告
        提出之本院拍賣公告），因地政機關未曾登記，故其權
        利之公示性及公信性，本即有模糊不清之情形，而前屋
        主是否確曾將系爭房屋出借、出售或讓與其他權利與他
        人，即有未臻明確之可能。本件既有蔡錦源出面指稱其
        就系爭建物擁有部分使用權利，則原告如因買賣而取得
        系爭建物，自須以協商、訴訟等各項方式，與對其主張
        使用權者即蔡錦源達成民事和解，或取得民事勝訴判決
        ，方可保其使用權限合法無虞。從而，原告上開有關系
        爭房屋因有蔡錦源對其主張使用權已影響其合法權利之
        主張，自屬有據。
      (3)按買賣土地及地上建物，其主要功用乃在於使用、收益
        房地，或為自行居住、出租或其他各種可能形式之合法
        使用行為，其首重在房地所有權人得合法排他的使用、
        收益，如買受人買受取得之房地，其房屋建築基地已跨
        越他人土地而無合法占用權源，或有他人出而主張其就
        房地部分有使用權，則買受人於取得房屋後，或須與鄰
        居協商買地，或拆屋還地，或買回房地使用權，或協商
        、訴訟取回房地之全部合法使用收益權利等各種不一之
        作為，始能保有其合法使用權源，其所需耗費之金錢、
        精神，實難以估計，則以不動產為買賣標的物如存有上
        開瑕疵，實難謂標的物之瑕疵非屬重大。經查，系爭房
        屋地面層面積約75.78平方公尺，騎樓地平面為68.80平
        方公尺，而其占用鄰地即38-19地號土地之面積為16平
        方公尺，約占一樓全部面積之11%（16÷【68.80+75.78
        】=0.11，參本院卷第53頁被告所提拍賣公告，以下同
        ）。再系爭房屋為三層樓建築，以垂直計算，其三層樓
        面積共須遭拆除48平方公尺（16X3=48），約占全部樓
        層面積之11.6%（48÷412.9=0.116），則此項瑕疵實屬
        重大，再者系爭建物第二層既有第三人出面主張有使用
        權，則在未經合法解決該糾紛前，原告對系爭建物二樓
        以上之使用收益權，勢將遭他人干預，更使原告對系爭
        建物之所有權受有嚴重限制。又原告買受之38-7地號土
        地亦有部分遭第三人蔡錦源占用，此為兩造所不爭執，
        原告買受該筆土地雖僅係應有部分十二分之三，惟其既
        未能合法使用其應有部分土地，而由他人占有使用中，
        則其買受後，自亦同須耗費精神、金錢始得合法合理使
        用之，其物之瑕疵自仍屬存在。
      (4)查本件兩造買賣標的物為土地三宗及房屋乙棟，而查，
        其中地號38-7號土地部分雖為共有土地，然為他人占用
        部分使用中，原告之使用權利明顯已受有限制；再系爭
        房屋占用鄰地，且二樓部分復為他人主張有使用權限，
        則原告買賣系爭房地，即存有多處瑕疵，致其無法合法
        、合理的獨占使用、收益，原告主張此為買賣標的之重
        大瑕疵，自屬有據。至被告所抗辯之原告是否知悉系爭
        房地為被告經執行程序取得、原告於簽訂系爭買賣契約
        時是否知悉系爭土地及建物於法院拍賣公告上已註明系
        爭建物占用鄰地16平方公尺等節，按強制執行法固規定
        拍賣物買受人就物之瑕疵無擔保請求權（第69條規定參
        照），然此乃係指直接由法院強制執行程序取得標的物
        者無瑕疵擔保請求權，而本件兩造既係因簽訂買賣契約
        而為履行，且系爭買賣契約亦有多條瑕疵擔保之約定，
        被告自應負該瑕疵擔保之責，尚不能僅因原告知悉被告
        係於執行程序取得系爭房地，即推認原告已知悉物存有
        瑕疵或因重大過失而不知瑕疵之存在。再依被告所填具
        之標的物現況說明書（參本院卷第23頁背面），其關於
        土地是否有被占用之狀況，被告勾選否，是否有越界建
        築之情形，被告亦勾選否；更堪見原告於簽訂系爭買賣
        契約之際確不知悉系爭房地存有上揭眾多瑕疵，被告上
        開抗辯，顯不足採。綜上，本院認原告主張系爭買賣標
        的物存有重大瑕疵，而主張依依民法第359條規定及系
        爭買賣契約第6條第3項約定解除系爭買賣契約，其並以
        起訴狀繕本之送達為解除契約之意思表示，自屬有據，
        應予准許。
    4.按契約解除時，當事人雙方回復原狀之義務，除法律另有
      規定或契約另有訂定外，依左列之規定：(1)由他方所受領
      之給付物，應返還之。(2)受領之給付為金錢者，應附加自
      受領時起之利息償還之。民法第259條第1、2款定有明文
      。本件兩造間買賣契約既經原告合法解除，被告依上開民
      法規定應返還已受領之物；對此被告則辯稱：原告訂約時
      所付之現金10萬元以及面額110萬元支票一張，係交付與
      安信公司，並非直接交付與被告，被告自無法返還該款項
      ，並提出成屋履約保證專戶資金明細表、支票影本各乙份
      為證（參本院卷第58、59頁），且為原告所不爭執，堪信
      為真實。而依系爭買賣契約第3條之約定，兩造同意就本
      買賣合約之履行，委由安信公司及其指定之特約銀行辦理
      成屋履約保證手續，且買賣各次價金應存入金融機構之履
      約保證專戶內，並辦理產權移轉、設定、交屋等手續，委
      任條款如「代辦履約保證委任契約書，編號B111393號」
      ，該委任書並視為本買賣合約之一部份。又依該代辦履約
      保證委任契約書第3條第1、2項約定：為便於辦理履約保
      證，兩造應將買賣價金、各相關稅費及過戶證件，交由安
      信公司代為經收、保管，直至不動產買賣合約完成或解除
      止，...。前項安信公司所經收之買賣價金應存於該公司
      開立於保證銀行即玉山商業銀行股份有限公司（下稱玉山
      銀行）之履約保證專戶內，...。依此約定，上揭120萬元
      存入安信公司在玉山銀行所開設之帳戶以後，為買受人（
      即原告，下同）權益計，出賣人（即被告，下同）並非得
      任意領取該筆款項，必俟出賣人將買賣房地所有權移轉登
      記與買受人以後，出賣人始得領取該筆價金，亦即出賣人
      將買賣房地所有權移轉登記與買受人（即原告），為領取
      該筆價金之停止條件。玆系爭買賣契約業經原告依法解除
      ，已詳如前述；被告無從依約將買賣房地所有權移轉登記
      與原告，上述停止條件永無成就可能，被告自無從領取該
      筆款項，自應由原告逕向安信公司請求取回，以回復原狀
      ，是被告所辯伊尚未受領上開120萬元買賣價金，無返還
      義務一節，自非無據，被告既未受領系爭120萬元價金，
      則原告本於解除契約回復原狀之法律關係，請求上訴人將
      所受領之120萬元價金返還，自屬無據，應予駁回。再本
      件原告並非依系爭買賣契約第9條，約定於催告後解除契
      約，其自不得依系爭買賣契約第9條約定請求加倍返還已
      交付之款項，已如前述，則其關於加倍返還之120萬元部
      分請求，亦屬無據，不能准許，應一併駁回。末查，本件
      原告之訴已經駁回，其假執行之聲請已失所附麗，應併駁
      回之。
（二）備位之訴部分：
      查本件原告先位之訴請求解除系爭買賣契約部分，既經本
      院審認為有理由，則系爭買賣契約即已合法解除，本院對
      於備位之訴，即原告請求減少系爭買賣契約價金之訴部分
      ，自無審理之必要，併此併明。
五、本件事證已臻明確，兩造其餘攻擊防禦方法，核與判決之結
    果不生影響，無庸再逐一予以論究，併此敘明。
據上論結，本件原告之訴為一部有理由，一部無理由，依民事訴
訟法第79條，判決如主文。
中    華    民    國    97    年    9    月    30    日
                  民事第四庭    法  官  王鏗普
正本係照原本作成。
如對本判決上訴，須於判決送達後20日內向本院提出上訴狀。
中    華    民    國    97    年    9    月    30    日
                                書記官


司法院資訊處製作；財團法人民間司法改革基金會備份。
